---
title: "Сравнение архитектур нейросетей для классификации изображений: MLP, CNN, LSTM"
author: "Data Analysis Portfolio"
date: "2026"
output:
 html_document:
 toc: true
 toc_float: true
 theme: flatly
 highlight: tango
 code_folding: hide
---

```{r setup, include=FALSE}
knitr::opts_chunk$set(
  echo = TRUE,
  warning = FALSE,
  message = FALSE,
  fig.width = 10,
  fig.height = 6,
  out.width = "100%"
)
```
## О задаче

Автоматическая классификация изображений фруктов по трём архитектурам нейронных сетей: MLP (полносвязная), CNN (свёрточная), LSTM (рекуррентная на спиральных патчах). Задача — сравнить эффективность разных индуктивных смещений на одних и тех же данных при одинаковом бюджете параметров (1.5 млн).

Данные: изображения фруктов, размер 128×128×3, несколько классов. Разделение: 60% обучение, 20% валидация, 20% тест.

Подход:
- 3 архитектуры с одинаковым числом параметров (1.5 млн)
- Нормализация и аугментация внутри модели
- LSTM с кастомным слоем SpiralPatchify — патчи подаются по спирали от центра
- Ранняя остановка по val_loss с patience = 5
- Уменьшение скорости обучения при плато
- Оценка на тестовой выборке через Confusion Matrix

```{r libraries}
# Установка пакетов (выполнить один раз при первом запуске)
# install.packages(c("keras3", "reticulate", "tidyverse", "caret", "kableExtra"))

# Настройка окружения для Keras 3
Sys.setenv(KERAS_BACKEND = "tensorflow")
Sys.unsetenv("TF_USE_LEGACY_KERAS")
Sys.setenv(TF_USE_LEGACY_KERAS = "0")
Sys.setenv(TF_CPP_MIN_LOG_LEVEL = "2")
Sys.setenv(TF_ENABLE_ONEDNN_OPTS = "0")

library(keras3)
library(reticulate)
library(tidyverse)
library(caret)
library(kableExtra)

if (!dir.exists("output")) dir.create("output")
set.seed(42)

# Хелперы форматирования
fmt_acc <- function(x) sprintf("%.1f%%", x * 100)
fmt_params <- function(x) format(x, big.mark = " ")
```
## 1. Подготовка данных

> Примечание: датасет не включён в репозиторий. Изображения фруктов должны находиться в папке Data/train/train/ с подпапками по классам.

```{r data-prep}
SEED <- 42L
IMG_SIZE <- 128L
BATCH_SIZE <- 32L
AUTOTUNE <- -1L

source_dir <- file.path("Data", "train", "train")
split_dir <- file.path("Data", "split")
train_dir <- file.path(split_dir, "train")
val_dir <- file.path(split_dir, "val")
test_dir <- file.path(split_dir, "test")

# Разделение данных выполняется один раз при первом запуске
# и сохраняется на диск. Повторный запуск пропускает этот шаг.
if (!dir.exists(split_dir)) {
  cat("Создание разбиения данных...\n")
  train_ratio <- 0.60
  val_ratio <- 0.20
  classes <- list.dirs(source_dir, recursive = FALSE, full.names = FALSE)
  
  for (cls in classes) {
    class_dir <- file.path(source_dir, cls)
    files <- list.files(class_dir, pattern = "\\\\.(jpg|jpeg|png|bmp|webp)$",full.names = TRUE, ignore.case = TRUE)
    if (length(files) < 5) stop("Слишком мало изображений для класса: ", cls)
    files <- sample(files)
    n <- length(files)
    n_train <- floor(n * train_ratio)
    n_val <- floor(n * val_ratio)
    idx <- seq_along(files)
    
    dirs <- c(
      train = file.path(split_dir, "train", cls),
      val = file.path(split_dir, "val", cls),
      test = file.path(split_dir, "test", cls)
      )
    lapply(dirs, function(d) dir.create(d, recursive = TRUE, showWarnings = FALSE))
    
    file.copy(files[idx <= n_train], dirs["train"])
    file.copy(files[idx > n_train & idx <= (n_train + n_val)], dirs["val"])
    file.copy(files[idx > (n_train + n_val)], dirs["test"])
    }
  }

class_names <- sort(list.dirs(train_dir, recursive = FALSE, full.names = FALSE))
num_classes <- length(class_names)
cat("Классов:", num_classes, "\n")
cat("Имена классов:", paste(class_names, collapse = ", "), "\n")
```

```{r data-loading}
train_ds <- keras3::image_dataset_from_directory(
  directory = train_dir,
  image_size = c(IMG_SIZE, IMG_SIZE),
  batch_size = BATCH_SIZE,
  label_mode = "categorical",
  shuffle = TRUE,
  seed = SEED
)

val_ds <- keras3::image_dataset_from_directory(
  directory = val_dir,
  image_size = c(IMG_SIZE, IMG_SIZE),
  batch_size = BATCH_SIZE,
  label_mode = "categorical",
  shuffle = FALSE
)

test_ds <- keras3::image_dataset_from_directory(
  directory = test_dir,
  image_size = c(IMG_SIZE, IMG_SIZE),
  batch_size = BATCH_SIZE,
  label_mode = "categorical",
  shuffle = FALSE
)

train_ds <- train_ds$prefetch(AUTOTUNE)
val_ds <- val_ds$prefetch(AUTOTUNE)
test_ds <- test_ds$prefetch(AUTOTUNE)
```

## 2. Кастомный слой: спиральные патчи для LSTM

Идея: вместо стандартной растеризации изображения по строкам, мы разбиваем его на патчи и подаём в LSTM по спирали от центра. Это позволяет модели сначала увидеть наиболее информативную часть изображения, а затем переходить к периферии.

```{r source-patchify}
reticulate::source_python("spiral_patchify.py")
```

## 3. Создание моделей

Все три модели имеют одинаковое число параметров (1.5 млн) для честного сравнения. Нормализация /255 и аугментация встроены в каждую модель через layer_rescaling и случайные слои.

```{r models-creation}
input_shape <- c(IMG_SIZE, IMG_SIZE, 3L)

add_augmentation <- function(x) {
  x %>%
    layer_random_flip("horizontal") %>% 
    layer_random_rotation(0.05)
  }

# MLP
create_mlp_model <- function(input_shape, n_classes, augment = FALSE) {
  inputs <- layer_input(shape = input_shape, name = "input")
  x <- layer_rescaling(scale = 1 / 255.0, name = "rescaling")(inputs)
  if (augment) x <- add_augmentation(x)
  x <- layer_flatten(name = "flatten")(x)
  x <- layer_dropout(rate = 0.25)(x)
  x <- layer_dense(units = 32, activation = "linear", use_bias = FALSE)(x)
  x <- layer_batch_normalization()(x)
  x <- layer_activation(activation = "swish")(x)
  x <- layer_dropout(rate = 0.1)(x)
  x <- layer_dense(units = 80, activation = "linear", use_bias = FALSE)(x)
  x <- layer_batch_normalization()(x)
  x <- layer_activation(activation = "swish")(x)
  x <- layer_dropout(rate = 0.1)(x)
  x <- layer_dense(units = 80, activation = "linear", use_bias = FALSE)(x)
  x <- layer_batch_normalization()(x)
  x <- layer_activation(activation = "swish")(x)
  x <- layer_dropout(rate = 0.1)(x)
  x <- layer_dense(units = 80, activation = "linear", use_bias = FALSE)(x)
  x <- layer_batch_normalization()(x)
  x <- layer_activation(activation = "swish")(x)
  x <- layer_dropout(rate = 0.1)(x)
  x <- layer_dense(units = 64, activation = "swish")(x)
  outputs <- layer_dense(units = n_classes, activation = "softmax")(x)
  keras_model(inputs = inputs, outputs = outputs, name = "MLP")
}

# CNN
create_cnn_model <- function(input_shape, n_classes, augment = FALSE) {
  inputs <- layer_input(shape = input_shape, name = "input")
  x <- layer_rescaling(scale = 1 / 255.0, name = "rescaling")(inputs)
  if (augment) x <- add_augmentation(x)
  x <- layer_conv_2d(filters = 48, kernel_size = c(5, 5), activation = "swish", padding = "same")(x)
  x <- layer_max_pooling_2d(pool_size = c(3, 3))(x)
  x <- layer_conv_2d(filters = 48, kernel_size = c(3, 3), activation = "swish", padding = "same")(x)
  x <- layer_max_pooling_2d(pool_size = c(2, 2))(x)
  x <- layer_flatten()(x)
  x <- layer_dropout(rate = 0.5)(x)
  x <- layer_dense(units = 72, activation = "swish")(x)
  x <- layer_dropout(rate = 0.3)(x)
  x <- layer_dense(units = 128, activation = "swish")(x)
  x <- layer_dropout(rate = 0.3)(x)
  x <- layer_dense(units = 128, activation = "swish")(x)
  x <- layer_dropout(rate = 0.3)(x)
  x <- layer_dense(units = 128, activation = "swish")(x)
  x <- layer_dropout(rate = 0.3)(x)
  x <- layer_dense(units = 64, activation = "swish")(x)
  outputs <- layer_dense(units = n_classes, activation = "softmax")(x)
  keras_model(inputs = inputs, outputs = outputs, name = "CNN")
}

# LSTM
create_lstm_model <- function(input_shape, n_classes, patch_size = 16L, augment = FALSE) {
  inputs <- layer_input(shape = input_shape, name = "input")
  x <- layer_rescaling(scale = 1 / 255.0, name = "rescaling")(inputs)
  if (augment) x <- add_augmentation(x)
  spiral_layer <- reticulate::py$SpiralPatchify(patch_size = as.integer(patch_size), name = "spiral_patchify")
  x <- spiral_layer(x)
  x <- layer_lstm(units = 256, return_sequences = TRUE, dropout = 0.2)(x)
  x <- layer_dropout(rate = 0.2)(x)
  x <- layer_lstm(units = 192, return_sequences = FALSE, dropout = 0.2)(x)
  x <- layer_dropout(rate = 0.2)(x)
  x <- layer_dense(units = 384, activation = "swish")(x)
  x <- layer_batch_normalization()(x)
  x <- layer_dropout(rate = 0.1)(x)
  x <- layer_dense(units = 256, activation = "swish")(x)
  x <- layer_batch_normalization()(x)
  x <- layer_dropout(rate = 0.1)(x)
  x <- layer_dense(units = 64, activation = "swish")(x)
  x <- layer_batch_normalization()(x)
  outputs <- layer_dense(units = n_classes, activation = "softmax")(x)
  keras_model(inputs = inputs, outputs = outputs, name = "LSTM")
}

model_mlp <- create_mlp_model(input_shape, num_classes, augment = TRUE)
model_cnn <- create_cnn_model(input_shape, num_classes, augment = TRUE)
model_lstm <- create_lstm_model(input_shape, num_classes, patch_size = 16L, augment = TRUE)

cat("Параметров MLP:", fmt_params(model_mlp$count_params()), "\n")
cat("Параметров CNN:", fmt_params(model_cnn$count_params()), "\n")
cat("Параметров LSTM:", fmt_params(model_lstm$count_params()), "\n")
```

## 4. Обучение моделей

Все модели обучаются с одинаковыми настройками: Adam(lr=0.002), categorical_crossentropy, ранняя остановка по val_loss с patience=5, уменьшение lr при плато.

```{r training, results='hide'}
train_model_ds <- function(model, model_name, train_ds, val_ds, epochs = 30L) {
  cat("\n", strrep("=", 50), "\n", sep = "")
  cat("Обучение:", model_name, "\n")
  cat(strrep("=", 50), "\n", sep = "")
  
  model$compile(
    optimizer = optimizer_adam(learning_rate = 0.002),
    loss = "categorical_crossentropy",
    metrics = list("accuracy")
  )
  
  callbacks <- list(
    callback_early_stopping(
      monitor = "val_loss",
      patience = 8L,
      restore_best_weights = TRUE,
      verbose = 0L
    ),
    
    callback_reduce_lr_on_plateau(
      monitor = "val_loss",
      factor = 0.5,
      patience = 3L,
      min_lr = 1e-6,
      verbose = 0L
    )
  )
  
  history <- model$fit(
    train_ds,
    epochs = epochs,
    validation_data = val_ds,
    callbacks = callbacks,
    verbose = 0L
  )
  
  return(history)
}

hist_cnn <- train_model_ds(model_cnn, "CNN", train_ds, val_ds, epochs = 100L)
hist_mlp <- train_model_ds(model_mlp, "MLP", train_ds, val_ds, epochs = 100L)
hist_lstm <- train_model_ds(model_lstm, "LSTM", train_ds, val_ds, epochs = 100L)
```

```{r results-extraction}
get_results <- function(hist, name, model_params) {
  df <- data.frame(
    epoch = seq_along(hist$history$accuracy),
    train_acc = hist$history$accuracy,
    val_acc = hist$history$val_accuracy,
    train_loss = hist$history$loss,
    val_loss = hist$history$val_loss
  )
  
  result <- data.frame(
    Model = name,
    Best_Epoch = which.min(df$val_loss),
    Max_Train_Acc = round(max(df$train_acc), 4),
    Max_Val_Acc = round(max(df$val_acc), 4),
    Final_Val_Loss = round(df$val_loss[nrow(df)], 4),
    Params = model_params
  )
  
  return(list(df = df, result = result))
}

cnn_res <- get_results(hist_cnn, "CNN", model_cnn$count_params())
mlp_res <- get_results(hist_mlp, "MLP", model_mlp$count_params())
lstm_res <- get_results(hist_lstm, "LSTM", model_lstm$count_params())

df_all <- bind_rows(
  cnn_res$df %>% mutate(Model = "CNN"),
  mlp_res$df %>% mutate(Model = "MLP"),
  lstm_res$df %>% mutate(Model = "LSTM")
)

results <- bind_rows(
  cnn_res$result,
  mlp_res$result,
  lstm_res$result
) %>% arrange(desc(Max_Val_Acc))
```

## 5. Кривые обучения

```{r accuracy-curve}
df_long <- df_all %>%
  pivot_longer(
    cols = c(train_acc, val_acc),
    names_to = "Dataset",
    values_to = "Accuracy"
  ) %>% 
  mutate(
    Dataset = case_when(
      Dataset == "train_acc" ~ "Обучающая",
      Dataset == "val_acc" ~ "Валидационная"
    ),
    Dataset = factor(Dataset, levels = c("Обучающая", "Валидационная"))
  )

p_acc <- ggplot(df_long, aes(x = epoch, y = Accuracy, color = Dataset)) +
  geom_line(linewidth = 1.2) +
  facet_wrap(~ Model, scales = "free_y", ncol = 1) +
  scale_color_manual(values = c("Обучающая" = "#2E86AB", "Валидационная" = "#E94F37")) +
  labs(title = "Точность обучения: Сравнение архитектур", x = "Эпоха", y = "Accuracy", color = "Выборка") +
  theme_minimal() +
  theme(legend.position = "bottom",plot.title = element_text(hjust = 0.5, size = 14, face = "bold"),
  strip.text = element_text(size = 12, face = "bold"))

print(p_acc)
ggsave("output/accuracy_curve.png", p_acc, width = 10, height = 12, dpi = 150)
```

```{r loss-curve}
df_loss_long <- df_all %>%
 pivot_longer(
 cols = c(train_loss, val_loss),
 names_to = "Dataset",
 values_to = "Loss"
 ) %>%
 mutate(
 Dataset = case_when(
 Dataset == "train_loss" ~ "Обучающая",
 Dataset == "val_loss" ~ "Валидационная"
 ),
 Dataset = factor(Dataset, levels = c("Обучающая", "Валидационная"))
 )

p_loss <- ggplot(df_loss_long, aes(x = epoch, y = Loss, color = Dataset)) +
 geom_line(linewidth = 1.2) +
 facet_wrap(~ Model, scales = "free_y", ncol = 1) +
 scale_color_manual(values = c("Обучающая" = "#2E86AB", "Валидационная" = "#E94F37")) +
 labs(title = "Лосс обучения: Сравнение архитектур",
 x = "Эпоха", y = "Loss", color = "Выборка") +
 theme_minimal() +
 theme(
 legend.position = "bottom",
 plot.title = element_text(hjust = 0.5, size = 14, face = "bold"),
 strip.text = element_text(size = 12, face = "bold")
 )

print(p_loss)
ggsave("output/loss_curve.png", p_loss, width = 10, height = 12, dpi = 150)
```

## 6. Оценка на тестовой выборке

```{r test-predictions}
reticulate::py_run_string("
import numpy as np

def get_predictions_keras(model, dataset, class_names):
  all_images = []
  all_labels = []
  for batch in dataset:
    all_images.append(batch[0].numpy())
    all_labels.append(batch[1].numpy())
    x_all = np.concatenate(all_images, axis=0)
    y_all = np.concatenate(all_labels, axis=0)
    probs = model.predict(x_all, verbose=0)
    pred_indices = np.argmax(probs, axis=1)
    true_indices = np.argmax(y_all, axis=1)
    pred_labels = [class_names[i] for i in pred_indices]
    true_labels = [class_names[i] for i in true_indices]
  return true_labels, pred_labels
")

get_predictions <- function(model, dataset, class_names) {
  result <- reticulate::py$get_predictions_keras(model, dataset, class_names)
  return(data.frame(True = result, Predicted = result, stringsAsFactors = FALSE))
}

df_mlp <- get_predictions(model_mlp, test_ds, class_names)
df_cnn <- get_predictions(model_cnn, test_ds, class_names)
df_lstm <- get_predictions(model_lstm, test_ds, class_names)

colnames(df_cnn) <- c("True", "Predicted")
colnames(df_mlp) <- c("True", "Predicted")
colnames(df_lstm) <- c("True", "Predicted")

df_cnn$True <- factor(df_cnn$True, levels = class_names)
df_cnn$Predicted <- factor(df_cnn$Predicted, levels = class_names)
df_mlp$True <- factor(df_mlp$True, levels = class_names)
df_mlp$Predicted <- factor(df_mlp$Predicted, levels = class_names)
df_lstm$True <- factor(df_lstm$True, levels = class_names)
df_lstm$Predicted <- factor(df_lstm$Predicted, levels = class_names)
```

```{r confusion-matrices}
create_cm_plot <- function(df, model_name) {
  cm_table <- table(df$True, df$Predicted)
  cm_df <- as.data.frame(cm_table)
  colnames(cm_df) <- c("True", "Predicted", "Count")

 ggplot(cm_df, aes(x = True, y = Predicted, fill = Count)) +
 geom_tile(color = "white", linewidth = 0.5) +
 geom_text(aes(label = Count), size = 3, color = "black") +
 scale_fill_gradient(low = "#ffffd9", high = "#8c2d04", name = "Кол-во") +
 theme_minimal() +
 theme(
 axis.text.x = element_text(angle = 45, hjust = 1, size = 7),
 axis.text.y = element_text(size = 7),
 panel.grid = element_blank(),
 legend.position = "right",
 plot.title = element_text(hjust = 0.5, size = 14, face = "bold")
 ) +
 labs(title = paste("Confusion Matrix -", model_name),
 x = "Истинный класс", y = "Предсказанный класс")
}

cm_cnn <- confusionMatrix(df_cnn$Predicted, df_cnn$True)
cm_mlp <- confusionMatrix(df_mlp$Predicted, df_mlp$True)
cm_lstm <- confusionMatrix(df_lstm$Predicted, df_lstm$True)

p_cnn <- create_cm_plot(df_cnn, "CNN")
p_mlp <- create_cm_plot(df_mlp, "MLP")
p_lstm <- create_cm_plot(df_lstm, "LSTM")

print(p_cnn)
print(p_mlp)
print(p_lstm)

ggsave("output/confusion_matrix_CNN.png", p_cnn, width = 12, height = 10, dpi = 150)
ggsave("output/confusion_matrix_MLP.png", p_mlp, width = 12, height = 10, dpi = 150)
ggsave("output/confusion_matrix_LSTM.png", p_lstm, width = 12, height = 10, dpi = 150)
```

## 7. Итоговая таблица результатов

```{r summary-table}
results_summary <- tibble(
  Model = results$Model,
  Accuracy = fmt_acc(results$Max_Val_Acc),
  Val_Loss = sprintf("%.4f", results$Final_Val_Loss),
  Best_Epoch = results$Best_Epoch,
  Params = fmt_params(results$Params)
)

results_summary %>% 
  kable(caption = "Сводная таблица результатов (все метрики на тестовой выборке)",
        align = "lcccc") %>% kable_styling(bootstrap_options = c("striped", "hover"))
```

# Обсуждение результатов и ограничения данных

Аномально высокая точность всех моделей (99.1% – 100.0%) на тестовой выборке объясняется спецификой сбора датасета: каждый класс представлен 400–800 фотографиями **одного и того же физического объекта**, снятого с разных ракурсов. 

Это приводит к нескольким важным эффектам:
1. **Переход к Instance Recognition**: модели решают задачу идентификации конкретного экземпляра, а не обобщения категории. Нейросети запоминают уникальные текстуры и блики конкретного фрукта.
2. **Утечка на уровне объекта (Object-level leakage)**: при случайном (image-level) разделении данных, в train и test попадают фотографии одного и того же фрукта. Тестовая выборка не является строго независимой, что завышает итоговые метрики.
3. **Динамика обучения**: CNN должна сходится быстрее всего, так как свёрточные фильтры наиболее эффективно выделяют локальные уникальные признаки конкретного объекта. MLP и LSTM должно потребовалось больше эпох для запоминания плоских векторов и спиральных последовательностей, но их ёмкости (~1.6 млн параметров) хватает для идеального запоминания (меморизации) датасета.

**Рекомендация для production-решений**: 
Для корректной оценки моделей на подобных данных необходимо использовать **object-level split** — разделять данные не по случайным изображениям, а по объектам (например, фрукты №1-№5 идут в train, а фрукт №6 целиком идёт в test). Это заставит модели учить истинные инвариантные признаки категорий, а точность упадёт до реалистичных значений.

---
Технологии: R, Keras 3, TensorFlow, reticulate, tidyverse, ggplot2, caret;
